臺灣新北地方法院板橋簡易庭民事簡易判決 
109年度板簡字第2814號
原      告  摩根聯邦資產管理股份有限公司

法定代理人  李文明  
訴訟代理人  林書暐  
            陳彧    
被      告  葉漢斌  
            葉漢文  
            葉淑雲  
            葉淑惠  
            葉羿甫即葉漢章之繼承人

            葉羿岑即葉漢章之繼承人

兼   上2人
訴訟代理人                      
            張淑梅即葉漢章之繼承人

上列當事人間請求塗銷分割繼承登記等事件，本院於中華民國11
1年4月21日言詞辯論終結，判決如下：
    主      文
被告葉漢斌、被告葉漢文、被告葉淑雲、被告葉淑惠、被繼承人
葉漢章間就被繼承人連春所遺如附表一編號2所示土地與附表一
所示建物之所為遺產分割協議之債權行為，及於民國一○七年十
月三十一日所為分割繼承登記之物權行為，均予撤銷。
被繼承人葉漢章及被告葉淑雲間就如附表二所示建物交換之債權
行為，及於民國一○八年十月二日所為所有權交換之物權行為，
均予撤銷。
被繼承人葉漢章及被告葉淑雲間就如附表一編號2所示土地於民
國一○七年十月三十一日及如附表二所示建物於民國一○八年十月
二日所為之所有權移轉登記塗銷，回復登記為被告公同共有。
原告其餘之訴駁回。
訴訟費由被告連帶負擔。
    事實及理由
壹、程序部分
一、按訴狀送達後，原告不得將原訴變更或追加他訴，但請求之
    基礎事實同一者、擴張或減縮應受判決事項之聲明者，不在
    此限，民事訴訟法第255條第1項第2款、第3款定有明文。查
    本件原告對被告之訴之聲明原為：㈠、被告間就被繼承人連
    春所遺如附表所示之遺產，所為遺產分割協議之債權行為，
    及於民國107年10月31日所為分割繼承登記之物權行為，均
    予撤銷；㈡、被繼承人葉漢章（下稱葉漢章）應塗銷如附表
    所示之遺產於108年10月2日所為之所有權移轉登記，葉漢章
    、被告葉淑雲（下稱葉淑雲）應塗銷於107年10月31日如附
    表所示之遺產之所有權移轉登記，回復登記為被告公同共有
    （見本院卷第11頁），復於110年3月15日以民事聲請㈠狀變
    更訴之聲明為：㈠、被告間就被繼承人連春所遺如附表一編
    號1所示土地所為之債權行為，及於107年7月6日所為繼承登
    記之物權行為，均予撤銷；㈡、被告間就被繼承人連春所遺
    如附表一編號所示土地與如附表二所示建物（下稱系爭建物
    ）所為之遺產分割協議之債權行為，及於107年10月31日所
    為分割繼承登記之物權行為，均予撤銷；㈢、葉漢章及葉淑
    雲間就系爭建物交換之債權行為，及於108年10月2日所為所
    有權交換之物權行為，均予撤銷；㈣、被告間就如附表一編
    號1部分土地於107年7月6日所為之所有權移轉登記塗銷，回
    復登記為被告公同共有；㈤、葉漢章及葉淑雲間就如附表一
    編號2所示土地部分於107年10月31日及系爭建物於108年10
    月2日所為之所有權移轉登記塗銷，回復登記為被告公同共
    有（見本院卷第241頁），核原告所為前揭聲明變更，與原
    訴請求所主張之基礎事實同一，證據資料亦得共通利用，核
    與前揭法律規定相符，自應准許。
二、被告葉漢文（下稱葉漢文）、葉淑雲、被告葉淑惠（下稱葉淑惠）經合法通知，無正當理由未於最後言詞辯論期日到場，核無民事訴訟法第 386條所列各款情形，爰依原告之聲請，由其一造辯論而為判決。
貳、實體部分
一、原告主張：被告葉漢斌（下稱葉漢斌）積欠原告債務共計新
    臺幣（下同）118,651元及其利息、違約金，且無其他有執
    行實益之財產可供執行。被繼承人連春所留之遺產，葉漢斌
    並未向法院聲明拋棄，於被繼承人連春死亡時即因繼承取得
    其所留遺產之財產權（即應繼分）。惟葉漢斌為規避債權人
    追償債務，竟與葉漢文、葉淑雲、葉淑惠為分割協議，將其
    取得對上開遺產之應繼分無償登記至葉漢章、葉淑雲、葉漢
    文、葉淑惠名下，已明顯損害原告之債權甚明。爰依民法第
    244條第 1項、第4項規定提起本訴：並聲明：如前揭更正之
    聲明。
二、被告部分：
㈠、葉漢文、葉淑雲、葉淑惠未於言詞辯論期日到場，亦未提出
    書狀為何聲明或陳述。
㈡、葉漢斌則以：如附表一所示之土地（下稱系爭土地）、附表
    二所示之建物（即系爭建物）（下合稱系爭遺產）原係葉漢
    斌之父親即訴外人葉根藤所有，葉根藤生前交代系爭土地、
    系爭建物辦理繼承登記予葉根藤配偶連春，俟訴外人連春百
    年後，再由兒女來繼承；惟因葉漢斌積欠外債致使家庭為此
    耗費不少家產，故葉漢斌之父親葉根藤三令五申告誡葉漢斌
    日後不得與其他兄弟姊姝分家產。連春往生後，葉漢斌乃依
    葉根藤指示，不得與其他兄弟姊妹分配遺產而已，足徵該遺
    產分割行為本身雖為一財產行為，惟其應屬具有濃厚人格法
    益為基礎之財產上行為，並非單純係葉漢斌之無償贈與財產
    行為，葉漢斌雖未取得系爭土地、系爭建物所有權，其性質
    洵屬於財產利益之拒絕，與債權人得撤銷之無償行為實屬有
    間。並聲明：原告之訴駁回。
㈢、葉淑惠則以：葉淑惠沒有分得遺產，那時候兄弟姊妹說好不
    可以把房屋賣掉，伊認為家的根在房屋，如果根沒有，兄弟
    姊妹就散了，故協議將系爭遺產中之土地、建物分給葉漢章
    、葉淑雲，伊並未從葉淑雲、葉漢章取得對價。上開協議與
    連春並無關係，如考慮債務問題，就會直接請葉漢斌拋棄繼
    承就好等語，資為抗辯。並聲明：原告之訴駁回。
㈣、被告張淑梅（下稱張淑梅）、被告葉羿甫（下稱葉羿甫）、
    被告葉羿岑（下稱葉羿岑）則均以：系爭協議書由被繼承人
    葉漢章決定，渠等不清楚等語，資為抗辯。並聲明：原告之
    訴駁回。
三、得心證之理由：
㈠、觀諸原告所提如附表所示之建物登記第二類謄本記載：列印
    時間：109年8月11日15時43分等內容（見本院卷第23頁），
    復經本院依職權調閱原告申領如附表所示之土地及建物地政
    電子謄本申請記錄，原告於105年1月1日至110年1月25日無
    調閱記錄，有中華電信股份有限公司數據通信分公司110年
    月29日函可稽（見本院卷第233頁）。堪認原告係於109年8
    月11日始知悉被告間就系爭遺產達成遺產分割協議，是原告
    於109年8月20日提起本件訴訟（見本院卷第11頁），未逾民
    法第245條規定之1年除斥期間，合先敘明。
㈡、按債務人所為之無償行為，有害及債權者，債權人得聲請法
    院撤銷之；又債權人聲請法院撤銷時，得並聲請命受益人或
    轉得人回復原狀，民法第244條第 1項、第4項定有明文。又
    按繼承權固為具有人格法益之一身專屬權利，惟於繼承人未
    拋棄繼承，而本於繼承與其他繼承人對於遺產全部為公同共
    有時，該公同共有權已失其人格法益性質，而為財產上之權
    利。從而，繼承人間之遺產分割協議，係公同共有人間就公
    同共有物所為之處分行為，倘全部遺產協議分割歸由其他繼
    承人取得，對未分割取得遺產之該繼承人而言，形式上係無
    償行為，若害及債權人之債權實現，債權人應得提起民法第
    244條第1項之撤銷訴訟（臺灣高等法院暨所屬法院105年法
    律座談會民事類提案第6、7號審查意見參照）。蓋繼承之拋
    棄溯及於繼承開始時發生效力，繼承人形同自始未取得被繼
    承人遺產，而遺產分割協議則係繼承人取得遺產後，本於公
    同共有人之身分，對遺產所為處分行為，雖處分標的為蘊含
    人格屬性之遺產，惟其本質上仍屬財產之處分行為，故若遺
    產分割行為侵害債權人之債權，債權人自得依民法第244條
    之規定主張撤銷該遺產分割協議之行為。
㈢、本件原告主張其為葉漢斌之債權人，被繼承人連春於107年5
    月18日死亡，遺有系爭遺產，葉漢斌、葉漢文、葉漢章、葉
    淑雲、葉淑惠（下稱葉漢斌等5人）為其全體繼承人，均未
    拋棄繼承；又葉漢章於110年5月14日死亡，張淑梅、葉羿甫
    、葉羿岑為其全體繼承人，亦未拋棄繼承。經葉漢斌等5人
    於107年10月28日以遺產分割協議書（下稱系爭協議書）分
    歸葉淑雲、葉淑惠所有，並於 107年10月31日以分割繼承為
    原因，將如附表一編號2所示土地、系爭建物所有權（下稱
    仁化街房地）移轉登記予葉漢章、葉淑雲等情，業據其提出
    本院108年度司執字第134300號債權憑證、執行處函文、國
    稅局107年度財產所得清單、家事庭函文、建物登記第二類
    謄本、異動索引、土地及建物登記第一類謄本等件影本為憑
    （見本院卷第15至33頁；第47至59頁；第77至87頁；第245
    至258頁；第327至335頁；第383至387頁），且有新北市板
    橋地政事務所109年11月25日新北板地資字第1096022483號
    函暨所附地籍異動索引、108年契稅繳款書、土地登記申請
    書、所有權交換移轉契約書、建物所有權狀、登記清冊、繼
    承系統表、遺產分割協議書、戶籍謄本、印鑑證明、土地所
    有權狀、新北市板橋地政事務所109年9月14日函暨所附系爭
    遺產分割協議等件在卷可稽（見本院卷第109至203頁；限閱
    卷），且為被告所不爭執，堪信為真。
㈣、經查：
  ⒈附表一編號2所示土地及附表二系爭建物部分（即仁化街房地
    ）
　　葉漢斌既未聲明拋棄繼承連春之系爭遺產，依法於連春死亡
    時與葉漢文、葉漢章、葉淑雲、葉淑惠取得系爭遺產之公同
    共有權利，此權利屬財產上之權利，與一身專屬權或人格法
    益性質之權利不同。原告為葉漢斌之債權人，葉漢斌迄未清
    償其對原告之債務，而葉漢斌等5人以系爭協議書，將仁化
    街房地（即附表一編號2所示土地及附表二之系爭建物）全
    部分歸葉漢章、葉淑雲所有，並以分割繼承為由辦妥所有權
    移轉登記予葉漢章、葉淑雲，參以葉漢章、葉淑雲就上開協
    議亦未給予葉漢斌任何對價或補償等情，足認葉漢斌等5人
    所系爭協議書，確有將葉漢斌因繼承取得之仁化街房地之不
    動產應有部分，無償讓與葉漢章、葉淑雲之情。是葉漢斌以
    系爭分割協議減少積極財產，害及原告之債權實現，原告依
    民法第244條第1項、第4項規定，請求撤銷等人所為系爭協
    議書之債權行為，及就仁化街房地所為分割繼承登記之物權
    行為，並請求：⒉葉漢斌等5人間就被繼承人連春所遺如附表
    土地部分編號2與建物部分所示之遺產之所為之遺產分割協
    議之債權行為，及於107年10月31日所為分割繼承登記之物
    權行為，均予撤銷。⒊葉漢章及葉淑雲間就附表建物之遺產
    所為之債權行為，及於108年10月2日所為交換之物權行為，
    均予撤銷。⒋葉漢斌等5人間就附表編號1部分土地於107年7
    月6日所為之所有權移轉登記塗銷，回復登記為被告公同共
    有。⒌葉漢章及葉淑雲間就附表土地部分編號2於107年10月3
    1日及建物部分於108年10月2日所為之所有權移轉登記塗銷
    ，回復登記為被告公同共有，為有理由，應予准許。至葉漢
    斌辯稱，連春生前即已指定遺產分配由葉漢文、葉漢章、葉
    淑雲、葉淑惠取得，葉漢斌等5人係按連春遺志辦理所有權
    移轉登記云云，核與葉淑惠前揭抗辯不符，亦未據其等舉證
    以實其說，自難憑採，附此敘明。
  ⒉附表一編號1所示土地部分　　
　　至附表一編號1所示之土地，其登記原因發生日期為被繼承
    人連春107年5月18日死亡前之79年3月25日，有原告所提土
    地登記第一類謄本可稽（見本院卷第247頁），顯非系爭協
    議書約定分割之標的，有系爭協議書可稽(限閱卷），而係
    基於葉漢斌等5人及其他被繼承人葉水金之繼承人之繼承登
    記行為而分割，並有該土地之土地登記申請書可考（限閱卷
    ），原告亦未舉證此部分為系爭協議書遺產分割協議之範疇
    ，或該繼承分割為有害及原告之債權，是原告請求撤銷就葉
    漢斌等5人就如附表土地部分編號1所示之土地所為之債權行
    為，及於107年7月6日所為繼承登記之物權行為，核屬無據
    ，應予駁回。
四、綜上所述，原告依民法第244條第1項、第4項規定，請求：㈠
    、葉漢斌等5人間就被繼承人連春所遺如附表一土地部分編
    號1所示之遺產所為之債權行為，及於107年7月6日所為繼承
    登記之物權行為，均予撤銷；及葉漢斌等5人間就附表一編
    號1部分土地於107年7月6日所為之所有權移轉登記塗銷，回
    復登記為被告公同共有，為無理由，應予駁回。至原告依民
    法第244條第1項、第4項規定請求：㈠、葉漢斌等5人間就被
    繼承人連春所遺仁化街房地分割協議之債權行為，及於107
    年10月31日所為分割繼承登記之物權行為，均予撤銷；㈡、
    葉漢章及葉淑雲間就如附表二系爭建物之遺產所為之債權行
    為，及於108年10月2日所為交換之物權行為，均予撤銷；㈢
    、葉漢章及葉淑雲間就附表一編號2土地部分於107年10月31
    日及系爭建物於108年10月2日所為之所有權移轉登記塗銷，
    回復登記為被告公同共有，為有理由，應予准許。
五、本件事證已臻明確，兩造其餘攻擊防禦方法，於本判決結果
    不生影響，爰不一一論述，併此敘明。
六、本判決係就民事訴訟法第427條訴訟適用簡易程序所為被告
    敗訴之判決，爰依同法第389條第1項第3款之規定，職權宣
    告假執行。
七、訴訟費用負擔之依據：民事訴訟法第79條、第85條第2項。
    本件訴訟費用額，確定如後附計算書所示金額。
中　　華　　民　　國　　111 　年　　5 　　月　　13　　日
                  臺灣新北地方法院板橋簡易庭
                  法  官  吳孟竹
計    算    書
項        目          金      額（新臺幣）      備    註
第一審裁判費               1,220元
合        計               1,220元
以上正本係照原本作成。
如不服本判決，應於送達後20日內，向本院提出上訴狀並表明上
訴理由，如於本判決宣示後送達前提起上訴者，應於判決送達後
20日內補提上訴理由書（須附繕本）。
如委任律師提起上訴者，應一併繳納上訴審裁判費。
中　　華　　民　　國　　111 　年　　5 　　月　　13　　日
                  書記官  呂亞馨
附表一：系爭土地

編號     土        地        坐        落     地  目 面    積  權  利   範  圍 所有權 人   縣市 鄉鎮市區   段  小段  地號  平方公尺   1 新北市 板橋區 江子翠段 第三崁小段 177-1    94 60分之1 60分之1 60分之1 60分之1 葉漢文 葉漢章 葉淑雲 葉淑惠 2 新北市 板橋區 江子翠段 第三崁小段 177-5    77 4分之1 4分之1 葉漢章 葉淑雲 

附表二：系爭建物：
編號 建號 基地坐落 建物門牌 建築式樣主要建築材料及房屋層數 層次/建物面積（㎡） 權利範圍 1 776建號 江子翠段第三 崁小段177-5 地號 新北市○○區○○街000巷0 號 加強磚造4層 1層：45.5 全部 （葉漢章、葉淑雲各2分之1）  2 777建號 江子翠段第三 崁小段177-5 地號 新北市○○區○○街000巷0 號2樓 加強磚造4層 2層：45.5 全部 （葉漢章、葉淑雲各2分之1）